【裁判字號】    99,訴,1434
【裁判日期】    990729
【裁判案由】    確認委任關係不存在
【裁判全文】
臺灣臺北地方法院民事判決              99年度訴字第1434號
原      告  乙○○
被      告  森海國際工程顧問股份有限公司
法定代理人  甲○○
訴訟代理人  李後政律師
上列當事人間確認委任關係不存在事件，本院於民國99年7月15
日言詞辯論終結，判決如下：
    主      文
確認原告與被告間之董事及清算人委任關係不存在。
訴訟費用新臺幣貳萬壹仟肆佰玖拾元由被告負擔。
    事實及理由
甲、程序方面：按解散之公司除因合併、分割或破產而解散外，
    應行清算；又解散之公司，於清算範圍內，視為尚未解散；
    公司經中央主管機關撤銷或廢止登記者，準用前三條之規定
    ，公司法第24條、第25條、第26條之1 分別定有明文。本件
    被告森海國際工程顧問股份有限公司（下稱被告森海公司）
    雖已經經濟部於民國97年12月10日廢止登記，惟迄未選任清
    算人未等情，揆諸前揭說明，被告法人格尚未消滅，自有當
    事人能力。次按公司與董事間訴訟，除法律另有規定外，由
    監察人代表公司進行訴訟，公司法第213條前段定有明文。
    本件原告係主張其辭任被告森海公司董事職務，欲確認其與
    被告間並無董事及清算人之委任關係，自屬公司與董事間之
    訴訟，自應由被告之監察人甲○○為被告之法定代理人，合
    先敘明。
乙、實體方面：
  一、兩造爭執之要旨：
    (一)原告起訴主張：原告原為被告森海公司之董事，任期至97
      年5 月30日止，惟原告於96年12月11日即以台北大安郵局
      第117 支局存證信函第1560號通知被告及其董事長謝文進
      、主管機關台北市政府商業管理處，表示終止其與被告間
      之委任關係。嗣被告於97年12月10日經台北市政府於97年
      12 月10 日以府產業商字第09737409300 號函廢止公司登
      記，原告於99年3 月間突接獲法務部行政執行署臺北行政
      執行處命令催繳營利事業所得稅等事宜，始知被告森海公
      司迄未向主管機關辦理變更登記，為此提起本訴，請求確
      認兩造間董事及清算人委任關係不存在等語，並聲明如主
      文第一項所示。
    (二)被告則以：被告森海公司係主管機關依職權廢止公司登記
      ，原任董事當然成為法定清算人，甲○○為被告森海公司
      之監察人身分一直未改變，公司另兩名董事亦曾對被告提
      起確認委任關係不存在訴訟（本院97年度訴字第1398號、
      98年度訴字第1029號），爰聲明駁回原告之訴及其假執行
      之聲請云云。
  二、得心證之理由：
    (一)按確認法律關係之訴，非原告有即受確認判決之法律上利
      益者，不得提起之；確認證書真偽或為法律關係基礎事實
      存否之訴，亦同。前項確認法律關係基礎事實存否之訴，
      以原告不能提起他訴訟者為限。前項情形，如得利用同一
      訴訟程序提起他訴訟者，審判長應闡明之；原告因而為訴
      之變更或追加時，不受第255 條第1 項前段規定之限制。
      民事訴訟法第247 條定有明文。又所謂即受確認判決之法
      律上利益，係指法律關係之存否不明確，原告主觀上認其
      在法律上之地位有不安之狀態存在，且此種不安之狀態，
      能以確認判決將之除去者而言，最高法院著有52年台上字
      第1240號判例可資參照。經查，原告主張其已辭任被告森
      海公司董事乙職，然被告森海公司迄未為變更登記，致原
      告遭法務部行政執行署臺北行政執行處列為被告森海公司
      之清算人，命原告繳納營利事業所得稅，則兩造間是否仍
      存有委任關係即有不明確情形，且此董事關係存在可能使
      原告應徵工作、貸款或稅捐上等有不利益存在，此種法律
      上地位不安之狀態，當得以確認判決加以除去，本件訴訟
      有確認利益，合先敘明。
    (二)次按，公司與董事間之關係，除本法另有規定外，依民法
      關於委任之規定，公司法第192 條第3 項定有明文。又委
      任契約依民法第549條第1項規定，當事人之任何一方既得
      隨時終止，則當事人為終止之意思表示時，不論其所持理
      由為何，均應發生終止之效力（最高法院85年度台上字第
      1864號裁判意旨參照）。而原告主張上開事實，業據其提
      出所述相符之被告森海公司變更登記表、台北大安郵局第
      117支局存證信函第1560號、法務部行政執行署臺北行政
      執行處命令等件為證，且為被告所不爭，堪信為真。查原
      告既已於96年12月11日以存證信函向被告為表達終止董事
      委任關係之意思表示，且已為被告森海公司所得知，即已
      生終止之效力，依前開條文規定，兩造間董事之委任關係
      已因原告終止而不存在。從而，原告以其已與被告終止董
      事之委任關係，請求確認兩造間之董事及清算人委任關係
      不存在，為有理由，應予准許。
  三、訴訟費用負擔之依據：民事訴訟法第78條。
中    華    民    國    99    年    7     月    29    日
                  民事第六庭    法  官  張瑜鳳
以上正本，係照原本作成。
如對本判決上訴，須於判決送達後20日內向本院提出上訴狀。如
委任律師提起上訴者，應一併繳納上訴審裁判費。
中    華    民    國    99    年    7     月    29    日
                                書記官  林鈞婷

司法院資訊處製作；財團法人民間司法改革基金會備份。
